【裁判字號】    99,訴,102
【裁判日期】    990729
【裁判案由】    侵權行為損害賠償
【裁判全文】
臺灣嘉義地方法院民事判決               99年度訴字第102號
原      告  甲○○
訴訟代理人  林憲聰律師
被      告  乙○○
訴訟代理人  黃文力律師
上列當事人間請求侵權行為損害賠償事件，本院於民國99年7 月
15日言詞辯論終結，判決如下：
    主  文
原告之訴及假執行之聲請均駁回。
訴訟費用由原告負擔。
    事實及理由
一、原告起訴主張：
（一）緣鈞院97年度執字第7928號執行案件，在民國98年11月11
      日就訴外人羅復飄所有座落嘉義市○○段719 、720 、72
      1 、722 、823 等地號土地進行拍賣，由被告拍定得標，
      然因上開土地中之720 、823 地號土地（下稱系爭土地）
      原告有地上權設定，經鈞院通知，原告主張優先承買，因
      此取得系爭土地之所有權，嗣原告依法取得系爭土地後，
      於99年1 月11日出賣予訴外人陳麗珍，並已收受定金及價
      金共計新臺幣（下同）550 萬元。孰料，被告明知拍賣公
      告上已清楚載明「720 、823 地號土地有地上權設定，72
      0 地號土地業經本院裁定除去該地上權，拍定後720 地號
      土地仍應點交，拍定後823 地號土地不點交，地上權人甲
      ○○有優先購買權」，卻仍對原告提起請求確認優先承買
      權不存在之訴訟，而由鈞院99年度重訴字第3 號受理中，
      且要求鈞院核發起訴證明對系爭土地為訴訟中之註記，原
      告於99年1 月28日收受鈞院之開庭通知及起訴狀繕本後，
      方知被告起訴之事實。而訴外人陳麗珍在買受系爭土地且
      辦理移轉登記後，欲向嘉義市第三信用合作社北興分社辦
      理貸款，卻遭以系爭土地有註記之問題拒絕受理而無法核
      貸時始知悉，遂發存證信函要求原告7 日內負責塗銷該註
      記，否則將解除契約，請求返還已支付之定金及價金，並
      要求原告等倍金額之賠償，嗣更向鈞院聲請對原告核發99
      年度司促字第2827號支付命令暨確定證明書，要求給付違
      約之賠償550 萬元，致原告受有550 萬元之損失。
（二）按所有人，於法令限制之範圍內，得自由使用、收益、處
      分其所有物，並排除他人之干涉；因故意或過失，不法侵
      害他人之權利者，負損害賠償責任。故意以背於善良風俗
      之方法，加損害於他人者亦同，民法第765 條、第184 條
      分別定有明文。被告明知拍賣公告上早已清楚載明原告就
      系爭土地有優先購買權，竟仍故意起訴確認原告之優先承
      買權不存在，且在得知原告業已將系爭土地出賣與訴外人
      陳麗珍後，立即持起訴證明前往地政機關要求註記，企圖
      迫使原告屈服，自係欲以表面上正當權利行使之合法訴訟
      手段掩護其損害他人之目的，難謂無故意之主觀構成要件
      ，及非以背於善良風俗之方法加損害於他人，另其行為導
      致原告與他人簽訂之買賣契約遭解除且必須違約賠償，亦
      侵害原告所有權之行使暨合法利益，顯屬侵權行為。況被
      告起訴請求確認之訴訟標的為「優先購買權」屬形成權，
      一經行為人行使即發生權利得喪變更之效果，無須為登記
      ，依民事訴訟法第254 條第5 項規定，應不得聲請註記，
      未料該案件承審法官不查而核發起訴證明，被告並持之前
      往地政機關註記，顯屬違法，難謂為合法權利行使。為此
      ，爰提起本件訴訟。
（三）並聲明：被告應給付原告550 萬元，及自起訴狀繕本送達
      之翌日起至清償日止，按年息百分之5 計算之利息；願供
      擔保，請准予宣告假執行。
二、被告則以：
（一）查稱地上權者，謂以在他人土地上有建築物，或其他工作
      物，或竹木為目的而使用其土地之權，民法第832 條定有
      明文，本件原告於系爭土地上並未有建築物或其他工作物
      、竹木，顯不符合地上權之要件，應無地上權存在。次按
      土地法第104 條係規定租用基地建築房屋之承租人，於出
      租人之基地出賣時，有優先承買權，其出租人於承租人之
      房屋出賣時，有優先購買權，旨在使基地與基地上之房屋
      合歸一人所有，以盡經濟上之效用，並杜紛爭，如基地承
      租人於基地上根本未為房屋之建築者，當無該條規定之適
      用，又基地地上權人如於基地上未為房屋之建築者，似應
      同該判例之適用，最高法院分別著有65年台上字第530 號
      判例、86年台上字第1251號判決要旨可稽。另司法院司法
      業務研究會第37期就不動產上地上權經除去後，原地上權
      人得否主張優先承買之討論意見，亦得出「在使基地與基
      地上之房屋合歸一人所有，避免基地與建物分歸不同人所
      有，形成複雜法律關係之前提下，以准其優先承買為宜」
      之結論。本件97年度執字第7928號強制執行事件，原告雖
      登記為系爭720 、823 地號土地之地上權人，然其中720
      地號土地上之地上權業經除去，另依建物測量成果圖所示
      ，系爭720 、823 地號土地，原先之地上權人即原告未建
      築房屋，是依上開實務見解，原告就系爭土地顯無優先承
      買權甚明，被告對原告提起之確認優先承買權不存在訴訟
      （鈞院99年度重訴字第3 號）亦判決認定如此。
（二）原告主張其所有權遭受侵害，然原告之土地所有權均由原
      告自己占有使用中，被告並未侵權，何況原告已將系爭土
      地所有權移轉第三人名下，其既非所有權人，何來所有權
      受侵害。至於被告於他案依民事訴訟法第254 條第5 項規
      定聲請鈞院發給起訴證明書，並持向地政機關將訴訟繫屬
      之事實予以登記，此一登記僅係以公告方式，向欲受讓之
      第三人告知訴訟繫屬之事實，並不影響原告可為之任何登
      記行為，屬正當權利之行使行為，為憲法保障之訴訟權範
      圍，並未侵害原告任何權利，亦非故意以背於善良風俗之
      方法加損害於他人，且原告就系爭土地確無優先承買權，
      被告向地政機關所為之訴訟繫屬註記，更屬法律規定之正
      當法律權利行使，而非侵權行為。另系爭土地所有權須經
      登記始能取得，故鈞院發給起訴證明書符合法律規定，且
      本案訴訟係確認優先購買權不存在、被告係拍定人身分而
      非優先承買人身份，原告關於優先購買權屬形成權之論述
      ，並非正確。
（三）再者，原告主張其提起本件訴訟係因將來買賣契約必遭解
      除而必須負擔違約之賠償550 萬元云云，顯見其損害尚未
      發生，且其主張遭侵害者乃債權，並非民法第184 條第1
      項侵權行為之標的。況本件原告與訴外人陳麗珍間是否真
      有買賣不無疑問，以買賣之時間點而論，原告於99年1 月
      4 日才完成地政登記，於不到一週之時間即與人談妥買賣
      ，實啟人疑竇；另系爭土地上之抵押權並未塗銷，亦與一
      般常情有違；加以原告知悉兩造間有優先承買權之爭執，
      其所為移轉登記行為不排除係為製造出土地移轉第三人之
      情以避免被告於他案之塗銷請求；又依另一優先承買人蔡
      瑩莉向被告提起損害賠償請求之起訴狀內容及所附土地登
      記謄本之記載得知，訴外人陳麗珍與訴外人蔡瑩莉就嘉義
      市○○段722 地號土地成立買賣時點為99年1 月25日，並
      於99年2 月8 日完成登記，但被告早於99年1 月22日即完
      成訴訟繫屬之登記，而以一般土地買賣，均會調取土地登
      記謄本究明是否有抵押權、假扣押、假處分或其他註記，
      顯見訴外人陳麗珍於系爭土地登記前確已知悉訴訟繫屬註
      記之事實，其仍與原告及訴外人蔡瑩莉完成買賣，事後再
      委請同一律師分二次向被告起訴求償，可見該買賣應非真
      實，且依卷內土地登記申請書所示，其於(9)備註記載「本
      件土地權利人確於99年2 月…知悉依嘉義地方法院99年度
      重訴字第3 號，確認優先承買權不存在案件訴訟中之註記
      」，既為99年1 月29日送該份土地登記申請書至地政機關
      ，理應於送件前即已於該備註欄內填妥資料，顯然在買賣
      當時原告及陳麗珍二人均已知悉註記之事實，備註欄內之
      記載應屬刻意填上較晚之日期，是原告稱其不知註記，被
      告否認之。退萬步言，倘鈞院認原告之訴有理由，被告應
      負責任，則原告明知系爭土地有優先承買權之爭執，卻於
      與訴外人陳麗珍洽談買賣過程中未據實說明，其顯然與有
      過失，被告主張過失相抵，請求減輕或免除賠償金額。
（四）再就鈞院99年度司促字第2827號支付命令，依原告主張其
      係因訴外人陳麗珍無法向銀行貸款，才遭其解約並請求損
      害賠償云云，惟依土地登記謄本記載，系爭土地原告向台
      灣銀行辦理貸款並設定501 萬元之本金最高限額抵押權，
      倘陳麗珍可以系爭土地向銀行貸款，其貸得之款項須先清
      償第一順位抵押權之501 萬元，以塗銷該抵押權，則在陳
      麗珍未獲銀行貸得款項以塗銷第一順位抵押權前，原告稍
      後再要求陳麗珍塗銷即可解決陳麗珍無法貸款之問題，何
      來原告違約。另依原告與陳麗珍買賣契約第二點4.記載「
      尾款新臺幣肆佰壹拾柒萬元正，於過戶完竣後雙方會齊清
      償銀行貸款；或自過戶完竣翌日起利息由買方負擔及負清
      償之責」，顯見陳麗珍即可據以要求延後付尾款，或依約
      由陳麗珍負清償之責，豈會演變為原告違約，實令人懷疑
      。又陳麗珍若貸得款項，係其消極財產（債務）增加，且
      其取得之貸款金錢，貸款銀行均會約定用以清償第一順位
      抵押權之債務，難令人相信陳麗珍因而受損，況依保證責
      任嘉義市第三信用合作社99年5 月17日之回文，訴外人陳
      麗珍並未有向該信用合作社送件貸款之情，原告主張應非
      事實。此外銀行是否貸款及貸款金額，通常均會派授信人
      員對土地市場價格進行徵信，亦會對貸款人之個人信用、
      還款能力等予以徵信再決定，今若陳麗珍無法獲得銀行同
      意貸款，當是其個人條件未通過銀行徵信所致，且原告與
      陳麗珍就系爭土地之買賣價金13,612,500元較原告向法院
      優先承購之金額580 萬及17萬元高出一倍以上，銀行在徵
      信上豈可能接受並予以核貸，顯與註記無關。再者，本件
      爭執事由甚多，原告亦有委請律師進行訴訟，然其竟未對
      該支付命令聲明異議即令其確定，且陳麗珍未將系爭土地
      返還，原告亦未請求，疑點甚多，被告否認該支付命令所
      涉金額之真實性。
（五）並答辯聲明：原告之訴及假執行之聲請均駁回；如受不利
      判決，願供擔保請准免為假執行。
三、兩造不爭執事項：
（一）本院97年度執字第7928號強制執行事件，於98年11月11日
      就訴外人羅復飄所有座落嘉義市○○段719 、720 、721
      、722 、823 等地號土地及座落嘉義市○○段719 地號土
      地、建號1879棟次、門牌號碼為嘉義市○○○路916 巷91
      號建物進行拍賣，由被告以總價1880萬元拍定得標，經本
      院調閱97年度執字第7928號卷核閱無誤。
（二）本院97年度執字第7928號強制執行事件98年10月14日拍賣
      公告附表備註欄第五點已載明「本件拍賣之720 、823 地
      號土地有地上權設定，720 地號土地業經本院裁定除去該
      地上權，拍定後720 地號土地仍應點交，拍定後823 地號
      土地不點交，地上權人甲○○有優先購買權」。
（三）原告於98年11月25日具狀向本院民事執行處主張優先承買
      系爭土地。
（四）被告於98年12月24日以原告及訴外人蔡瑩莉為被告向本院
      對提起確認優先承買權不存在，經本院於99年3 月23日以
      99年度重訴字第3 號判決確認原告對系爭土地之優先承買
      權不存在，有本院99年度重訴字第3 號卷（影本）一份在
      卷可稽。
（五）本院於99年1 月22日發給被告起訴證明書，被告委由代書
      劉義盛於99年1 月27日持向嘉義市地政事務所辦理已起訴
      之註記，有嘉義市地政事務所土地登記申請書及所附本院
      起訴證明書影本在卷足參。
四、本件爭點厥為：被告就系爭土地對原告提起確認優先承買權
    不存在訴訟，並聲請本院核發起訴證明書，持以向地政機關
    申請為訴訟中之註記，是否侵害原告之權利？原告得否向被
    告請求給付550 萬元及利息？兩造各執一詞，經查：
（一）按當事人主張有利於己之事實者，就其事實有舉證之責任
      ，民事訴訟法第277 條前段定有明文。又訴訟標的之權利
      ，其取得、設定、喪失或變更，依法應登記者，於起訴後
      ，受訴法院得依當事人之聲請發給已起訴之證明，由當事
      人持向該管登記機關請求將訴訟繫屬之事實予以登記。訴
      訟終結後，當事人或利害關係人得聲請法院發給證明，持
      向該管登記機關請求塗銷該項登記，民事訴訟法第254 條
      第5 項亦定有明文。
（二）原告將系爭土地於99年1 月11日，以13,612,500元轉賣予
      訴外人陳麗珍，並於同年2 月1 日移轉登記為訴外人陳麗
      珍所有，迄本案辯論終結時亦同（見本院99年7 月15日言
      詞辯論筆錄），此有買賣契約書及土地登記簿謄本各一份
      在卷可參。則原告既非系爭土地之所有權人，自無何所有
      權受侵害之可能，是原告空言其受所有權之侵害云云，委
      無足採。
（三）原告主張訴外人陳麗珍在買受系爭土地且辦理移轉登記後
      ，欲向嘉義市第三信用合作社北興分社辦理貸款，卻遭以
      系爭土地有註記之問題拒絕受理而無法核貸云云。然經本
      院函請嘉義市第三信用合作社北興分社，將陳麗珍以系爭
      土地向該合作社辦理貸款之相關資料（含原始申貸資料、
      未能核准貸款之原因）送本院，經該合作社以99年5 月17
      日嘉三信總字第290 號函覆「未有收件受理情事」，亦有
      該函在卷足參，則原告之主張應非真實。
（四）被告以原告雖為系爭土地之地上權人，然於其上並無建物
      ，無基地與建物合歸一人所有之必要，於98年12月24日訴
      請確認原告就系爭土地優先購買權不存在，經本院99年3
      月23日判決原告就系爭土地對優先承買權不存在，本院調
      閱99年重訴字第3 號卷宗核閱屬實，足見被告之主張並非
      全然無據。又民事訴訟法第254 條第5 項之規定，係為保
      障交易安全，初無禁止移轉之效力，僅使欲受讓為訴訟標
      的權利或法律關係之第三人，知悉訴訟繫屬於法院之事實
      。縱使被告訴請確認原告就系爭土地優先購買權不存在後
      ，知悉原告業於99年1 月11日將系爭土地出售予訴外人陳
      麗珍，被告基於訴訟權之正當行使，被告於99年1 月22日
      申請為訴訟繫屬之註記，實難謂係以背於善良風俗之方法
      加損害於他人。
（五）原告主張其因被告申請訴訟繫屬之註記而將遭陳麗珍解除
      買賣契約，並求償550 萬元，且陳麗珍亦已申請核發支付
      命令確定云云。然系爭土地仍為訴外人陳麗珍所有一情為
      原告所不爭執，則原告與訴外人陳麗珍就系爭土地之買賣
      契約應尚未解除，何以訴外人陳麗珍得對原告求償550 萬
      元？再被告申請就系爭土地為訴訟繫屬之註記，為法定權
      利之行使，已如前述，原告空言受有損害，顯無理由。
五、綜上，原告主張依據侵權行為之法律關係，請求被告給付55
    0 萬元，及自起訴狀繕本送達之翌日時起至清償日止，按年
    息百分之5 計算之利息，洵屬無據，應予駁回。
六、原告之訴既經駁回，其假執行之聲請，亦為無據，應併駁回
    之。
七、本件事證已臻明確，兩造其餘攻擊防禦方法，經核與本訴之
    判決結果不生影響，爰不一一論述，併此敘明。
八、據上論結，本件原告之訴為無理由，依民事訴訟法第78條，
    判決如主文。
中    華    民    國    99    年    7     月    29    日
                  民事第二庭法  官  柯月美
以上正本係照原本作成。
如對本判決上訴須於判決送達後20日內向本院提出上訴狀。
中    華    民    國    99    年    7     月    29    日
                            書記官  黃怡禎

司法院資訊處製作；財團法人民間司法改革基金會備份。
